【裁判字號】    90,上易,1564
【裁判日期】    900626
【裁判案由】    詐欺
【裁判全文】
臺灣高等法院刑事判決                            九十年度上易字第一五六四號
    上  訴  人  臺灣士林地方法院檢察署檢察官
    被      告  乙○○
右上訴人因被告詐欺等案件，不服臺灣士林地方法院八十九年易字第四一七號，中華
民國九十年三月二日第一審判決（起訴案號：臺灣士林地方法院檢察署八十八年度偵
續字第一三○號），提起上訴，本院判決如左：
    主  文
上訴駁回。
    理  由
一、公訴意旨略以：被告乙○○意圖為自己不法之所有，於民國八十三年五月一日，
    自任互助會首，召集會員即告訴人甲○○（以告訴人黃寶及黃薇名義各加入一會
    ）等為互助會員，連會首及會員共計七十一會，約定每會新台幣（下同）一萬元
    ，會期至八十七年九月一日止。被告明知告訴人屢次表示欲參加競標該互助會，
    竟向告訴人詐稱此互助會利息甚高，如無必要待收尾會即可，使告訴人陷於錯誤
    而按期繳納會款，至會期結束始向被告請求給付會款七十萬元，惟遭被告拒絕給
    付，至此告訴人始知受騙，因認被告涉有刑法第三百三十九條第一項之詐欺取財
    罪嫌。
二、按犯罪事實應依證據認定之，無證據不得推定其犯罪事實；又不能證明被告犯罪
    者，應諭知無罪之判決，刑事訴訟法第一百五十四條、第三百零一條第一項前段
    分別定有明文。再認定被告有罪之事實，應憑證據，如未能發現相當之證據，或
    證據不足以證明，自不能以推測或擬制之方法，以為裁判之基礎，最高法院四十
    年台上字第八六號判例可資參照。又按刑法第三百三十九條之詐欺取財罪，係以
    行為人於客觀上施用詐術使人陷於錯誤，並於行為之初，即已意圖為不法之所有
    ，為其構成要件，故如依積極證據足可證明行為人確係意圖不法所有時，固得論
    以刑法第三百三十九條之罪，倘若行為人施詐時之意圖尚有存疑，依調查之結果
    復不足以認定其自始具有上述主觀犯罪構成要件，即不能概對被告繩以刑事責任
    。況民事債務當事人間，若有未依債務本旨履行給付之情形，在一般社會經驗而
    言，原因非一；其因不可歸責之事由無法給付，或因合法得對抗他造主張抗辯而
    拒絕給付，甚至債之關係成立後，始行惡意遲延給付，皆有可能，非必出於自始
    無意給付之詐欺犯罪一端。又刑事被告依法不負自證無罪之義務，苟無足以證明
    其在債之關係發生時，自始即具有不法所有意圖之積極證據，亦僅能令負民事之
    遲延給付責任，依刑事訴訟法第一百五十四條之規定，尚不得據此債信違反之客
    觀事態，而推定被告自始即有詐欺取財之犯意。
三、公訴意旨認被告乙○○涉有前述罪嫌，無非係以告訴人甲○○、黃寶之指訴、卷
    附會單及證人蔡怡如、黃光雄、郭天溫、馬玉金、任惠霞之證詞為主要論據。訊
    據被告固不否認於民國八十三年五月一日自任互助會首，召集互助會，會首及會
    員計七十一會，每會一萬元，會期至八十七年九月一日止等情，惟否認其有公訴
    意旨所指之犯行，辯稱：甲○○本來說要跟會，但開始收會錢時，即從未繳交會
    錢，會錢為伊所墊付，而會單並非伊所寫，且證人任惠霞、馬玉金、郭天溫、蔡
    怡如、黃天雄均是告訴人之同事，伊未見過彼等證人，彼等所為證詞不可採等語
    。經查：（一）、被告如何向告訴人甲○○收取會款以及甲○○如何繳納會款之
    事實，業據告訴人甲○○、黃寶於偵審中指訴綦詳，並有記載各期標會金額之會
    單影本二紙在卷可稽（參八十七年度偵字第一０二三五號偵查卷宗第五頁、第二
    八頁），核與目擊被告收取會款之證人即甲○○之同事任惠霞、馬玉金、郭天溫
    、蔡怡如及黃光雄於偵查及原審訊問時證述之情節相符（參同上偵查卷宗第十四
    頁反面至第十五頁、原審刑事卷宗第六六頁、第六七頁），證人黃光雄於本院訊
    問時並結證稱：「（你是否知道甲○○有參加乙○○的會﹖）在學校有談到這件
    事情，被告來收會錢，我有看過‧‧‧是被告親自收會錢‧‧‧在八十四、五年
    當中有看到二、三次，被告來辦公室收會錢」等語（參本院九十年六月一日訊問
    筆錄第二頁、第三頁），另參諸證人即告訴人甲○○之女黃薇證稱：「（我有跟
    被告所召集的互助會），我都是透過我媽媽（指甲○○）交給會首，因為我與我
    媽媽在同一個學校上班，我領薪水的時候就會把錢交給我媽媽‧‧‧會款繳到八
    十七年八月間，九月之後因為被告沒有給我妹妹會錢，我就沒有再繳了，我也有
    去標過會但是沒有標到」等語（參原審刑事卷宗第一三六、一三七頁），以及多
    位目擊證人與被告間並不認識且無仇恨，自無甘冒觸犯刑法偽證罪之刑事處罰而
    為虛偽陳述等情，是告訴人等有交付會款予被告，堪以認定，被告辯稱告訴人未
    參加其互助會，亦未繳會款一節，不足採信；（二）、告訴人甲○○以告訴人黃
    寶及黃薇名義參加被告所召集之互助會各一會，並有繳納會款，於該二會互助會
    結束後，被告迄未將會款交給告訴人之事實，已如前述。惟查，證人黃光雄於原
    審訊問時曾證稱：「甲○○的大哥（即被告之夫）為了家裡財產要繼承有與另外
    一男子到學校大吵大鬧‧‧‧後來甲○○發現這個會沒有那麼順利，甲○○有表
    示要先拿到會錢，才要蓋放棄遺產的章，對方說如果甲○○蓋章之後，才要把會
    錢給她」等語（參原審刑事卷宗第六七頁），於本院訊問時證稱：「當時甲○○
    的哥哥來學校‧‧‧她哥哥要叫甲○○蓋章‧‧‧可能是為了繼承的問題，要甲
    ○○蓋章拋棄繼承」（參本院九十年六月一日訊問筆錄第三頁），核與卷附告訴
    人甲○○於八十七年十二月九日具名之補充狀記載：「八十七年九月份起欲向大
    嫂（即被告）索取末會會款共七十萬，但被告避不見面‧‧‧曾請假登門索討亦
    遭被告兒子趕出，當時我的親大哥唐耀明（即被告之夫）曾說：會錢早已收齊，
    因為妳要回來分財產，所以不給妳‧‧‧八十六年九月間某日上午，唐耀明與告
    訴人之四弟與五弟至明德國中，持空白放棄財產繼承書要我簽字‧‧‧當時有說
    若到時會款全部收齊，會考慮放棄繼承財產，但唐耀明等三人聞言大怒，高聲吵
    鬧，經召警才遭制止」等情節大致相符（參同上偵查卷宗第三十七頁至第三十九
    頁），告訴人甲○○、黃寶與證人黃薇於原審審理時亦為相同之供述（參原審刑
    事卷宗第一三九頁），又甲○○嗣後仍有繼承前揭遺產，亦據證人唐耀明證述明
    確（參原審刑事卷宗第一０五頁），衡諸上開各情，尚難以被告未將互助會會款
    交給告訴人甲○○，遽認被告於召集互助會之初或嗣後有施用詐術使告訴人陷於
    錯誤之犯行，被告雖為前揭不足採信之辯解，亦難憑為認定被告於召集互助會之
    初或嗣後有不法所有意圖之證據。綜核上情，本件既無積極證據足資證明被告有
    不法所有之意圖，自不得僅以被告嗣後未為給付之客觀情狀及告訴人片面指訴，
    即推定被告自始有不法所有之詐欺故意，本件應為民事糾葛，告訴人應循民事途
    徑尋求解決及救濟，此外，又查無其他積極證據足資認定被告確有公訴人所指之
    犯行，揆諸首開說明，自屬不能證明被告犯罪。
四、原審以不能證明被告犯罪，而為被告無罪之諭知，並說明到庭實施公訴之檢察官
    另以被告有冒黃寶、黃薇名義得標等情，認被告尚涉有行使偽造準私文書之罪嫌
    ，與起訴之事實有裁判上一罪之關係，請求併予審理，然因該部分之事實未經起
    訴，而起訴書所指之本件犯罪事實，既經為無罪之諭知，自與該部分不生裁判上
    一罪之關係，不為起訴之效力所及，當無從審理，核無不合。檢察官循告訴人請
    求上訴意旨以原審以證人黃光雄及告訴人甲○○均提及被告之夫唐耀明曾令告訴
    人拋棄繼承方願給付會款一事，而認被告無不法意圖，惟原審就證人黃光雄如何
    知悉上情、唐耀明與本案互助會有何關聯﹖均未予詳究，且唐耀明於原審審理中
    亦否認令告訴人拋棄繼承一事，故不得遽以上情認被告無不法意圖，又被告邀攬
    告訴人等入會後，告訴人在互助會進行中曾欲標下該會，惟被告建議留至末會以
    賺利息，並煽惑告訴人一直繳納各期會款，嗣後被告又辯稱告訴人始終未繳納各
    期會款而拒付末會整筆會款，被告有不法意圖至為顯然等語，執之指摘原判決不
    當，為無理由，應予駁回。
據上論斷，應依刑事訴訟法第三百六十八條，判決如主文。
本案經檢察官李良忠到庭執行職務。
中      華      民      國    九十      年      六      月   二十六     日
                            台灣高等法院刑事第十五庭
                                審判長法  官  房  阿  生
                                      法  官  雷  元  結
                                      法  官  鄧  振  球
右正本證明與原本無異。
不得上訴。
                                      書記官  洪  秋  帆
中      華      民      國    九十      年      六      月   二十八     日


司法院資訊處製作；財團法人民間司法改革基金會備份。
